【裁判字號】    92,訴,1171
【裁判日期】    921127
【裁判案由】    分割共有物
【裁判全文】
臺灣臺中地方法院民事判決  九十二年度訴字第一一七一號
    原      告  丙○○
    訴訟代理人  甲○○
    被      告  乙○○
                戊○○
    兼右一  人
    訴訟代理人  丁○○  住台中.
                右二人即陳文.
右當事人間分割共有物事件，經本院於九十二年十一月十三日辯論終結，判決如左：
    主    文
兩造共有坐落臺中縣大肚鄉○○段第三六地號、地目田、面積貳玖平方公尺土地
，分割如附圖所示編號Ａ部分面積零零平方公尺分歸被告丁○○、戊○○共有取得
、編號Ｂ部分面積肆零零平方公尺分歸被告乙○○取得、編號Ｃ部分面積壹陸玖平
方公尺分歸原告取得。
訴訟費用由被告丁○○、戊○○各負擔百分之六，被告乙○○負擔百分之十六，餘由
原告負擔。
    事    實
甲、原告方面：
一、聲明：如主文第一項所示。
二、陳述：兩造共有坐落臺中縣大肚鄉○○段第三六地號、地目田、面積二三九三平
    方公尺土地（下稱系爭土地），原告之應有部分為二三九三分之一六九三、被告
    乙○○之應有部分為二三九三分之四○○、被告戊○○、陳森之被繼承人即陽陳
    文隆之應有部分為二三九三分之三○○，且被告戊○○、丁○○已繼承取得陳文
    隆應有部分之所有權，被告戊○○、丁○○之應有部分均各為四七八六分之三○○。又兩造於農業發展條例民國八十九年一月四日修正實施前已共有系爭土地，
    系爭土地分割後所有面積均逾○‧二五公頃，依法得以分割。另系爭土地並無因
    物之使用目的不能分割或契約訂有不分割之期限之情形，原告曾商請被告協議分
    割，亦曾向臺中縣大肚鄉公所調解委員會聲請調解，惟未能達成協議或成立調解
    ，爰依民法第八百二十三條第一項前段、第八百二十四條第二項之規定，請求分
    割如附圖所示之分割方案。
三、證據：提出土地登記謄本、地籍圖影本、分割略圖影本、調解聲請書影本各一件
    等為證。
乙、被告方面：
一、被告乙○○部分：
  (一)聲明：同意分割。
  (二)陳述：倘如附圖所示之分割方案，係依兩造之應有部分比例分得各筆土地，毋庸
    相互補償，被告乙○○即無意見。
二、被告戊○○、丁○○部分：
  (一)聲明：同意分割。
  (二)陳述：被告二人於系爭土地分割後仍欲維持共有，又如附圖所示之分割方案，倘
    依兩造之應有部分比例分得各筆土地，被告二人並無意見。
  (三)證據：提出戶籍謄本一件，土地登記謄本二件為證。
丙、本院依職權履勘現場，並囑託臺中縣清水地政事務所派員會同測量，製作勘驗筆
    錄、複丈成果圖附卷。
    理    由
一、被告陳文隆於訴訟程序進行中死亡，有戶籍謄本一件在卷可按，則陳文隆之繼承
    人即被告戊○○、丁○○聲明承受訴訟，自屬合法，先予敘明。
二、按除因物之使用目的不能分割或契約約定有不分割之期限者，共有人得隨時請求
    分割共有物，又分割之方法不能協議者，法院得因任何人之聲請為原物分割或變
    價分割，民法第八百二十三條第一項前段、第八百二十四條定有明文。本件原告
    主張兩造共有之系爭土地，原告之應有部分為二三九三分之一六九三、被告乙○○之應有部分為二三九三分之四○○、被告戊○○、陳森之被繼承人即陽陳文隆
    之應有部分為二三九三分之三○○，且被告戊○○、丁○○已繼承取得陳文隆應
    有部分之所有權，被告戊○○、丁○○之應有部分均各為四七八六分之三○○。
    又兩造於農業發展條例八十九年一月四日修正實施前已共有系爭土地，系爭土地
    分割後兩造分得之面積均逾○‧二五公頃，系爭土地並無因物之使用目的不能分
    割或契約訂有不分割之期限之情形，原告曾商請被告協議分割，亦曾向臺中縣大
    肚鄉公所調解委員會聲請調解，惟未能達成協議或成立調解等情，有土地登謄本
    三件、戶籍謄本一件及本院會同臺中縣清水地政事務測量人員勘測現場製成複丈
    成果圖一件附卷可證，復為兩造所共認。是原告請求分割系爭土地，為屬有據，
    應予准許。
三、次按法院定共有物之分割方法，應斟酌當事人之聲明、共有物之性質、經濟效用
    及全體共有人之利益等公平決之。本件綜參兩造所陳及卷附土地登記謄本三件、
    勘驗筆錄、臺中縣清水地政事務所上開複丈成果圖各一件，可知如附圖所示之分
    割方案，係依兩造之應有部分比例分得各筆土地，毋庸相互補償，並使被告戊○○、丁○○共有取得分割後之土地，核與兩造之意願即斟酌損益之結果相合，堪
    認符合全體共有人之利益；且被告乙○○分得如附圖所示編號Ｂ部分土地，及被
    告戊○○、丁○○分得共有如附圖所示編號Ａ部分土地，與被告就系爭土地分割
    前之使用現狀大致相符，兩造就分得之土地將來自能以較低之成本發揮其經濟效
    用。本院審酌上情，認為依附圖所示之分割方案至為妥適，爰判決如主文第一項
    所示。
四、又分割共有物之訴，具非訟事件之性質，此類事件雖以民事訴訟方式處理，惟實
    質上並無所謂何造勝訴敗訴之問題，若將訴訟費用完全命形式上敗訴之當事人負
    擔，有欠公允（民事訴訟法第八十條之一立法理由參照）。是本院認本件之訴訟
    費用應由兩造依其應有部分之比例分擔較為公允，爰諭知如主文第二項所示。
據上論結，本件原告之訴為有理由，依民事訴訟法第七十八條、第八十條之一、第八
十五條第一項但書，判決如主文。
中      華      民      國    九十二    年    十一      月    二十七    日
                                  臺灣臺中地方法院民事第五庭
~B審判長法官  張惠立
~B法      官  王邁揚
~B法      官  何世全
右為正本係照原本作成
如對本判決上訴，須於判決送達後廿日內向本院提出上訴狀
中      華      民      國    九十二    年    十一      月    二十八    日
~B法院書記官


司法院資訊處製作；財團法人民間司法改革基金會備份。
